臺灣高等法院臺中分院民事判決
111年度上易字第272號
上  訴  人  日盛國際租賃股份有限公司

法定代理人  許玉樹  
訴訟代理人  郭芳鈿  
被上訴人    翊順事業有限公司

法定代理人  鄭彩鳳  
訴訟代理人  王添安  
上列當事人間請求返還不當得利事件，上訴人對於民國111年3月
31日臺灣臺中地方法院110年度訴字第2133號第一審判決提起上
訴，本院於111年10月19日言詞辯論終結，判決如下：
    主  文
上訴駁回。
第二審訴訟費用由上訴人負擔。
    事實及理由
一、上訴人主張：
    訴外人樺研工程有限公司（下稱樺研公司）於民國109年3月
    6日委託訴外人翊順車體廠打造2020年賽德卡廠牌17噸環保
    平路車體（下稱系爭車輛）請領牌照後，再向伊辦理附條件
    分期付款買賣業務。然因樺研公司資金不足，僅先提供估價
    單及報價單，並指示伊先行給付被上訴人打造車體費用中之
    新臺幣（下同）100萬元，伊已依指示於109年5月29日將100
    萬元匯至被上訴人所有台中銀行后里分行帳戶（下稱系爭帳
    戶），用以支付打造車體之費用，惟被上訴人迄今尚未完成
    打造系爭車輛車體，被上訴人無法律上原因取得上訴人匯款
    之100萬元而受有利益，爰依民法第179條之規定，請求被上
    訴人如數返還，並加計法定遲延利息等情（原審為上訴人全
    部敗訴之判決，上訴人不服，全部上訴)。並上訴聲明：㈠原
    判決廢棄。㈡被上訴人應償還上訴人100萬元，及自起訴狀繕
    本送達翌日起至清償日止，按年息百分之5計算之利息。
二、被上訴人則以：
    伊之估價單、系爭帳戶、吊桿配套廠商（省力油壓吊桿）係
    交付樺研公司報價之用，並非交付上訴人，伊未曾與上訴人
    有任何接洽、商談、議定關於系爭車輛車體打造、架裝配備
    等交易情事，兩造間並無借貸、交易等契約關係。上訴人依
    樺研公司指示匯款100萬元至系爭帳戶，係樺研公司向上訴
    人借貸，作為打造系爭車輛車體訂金，伊完成大樑補強後，
    樺研公司對完工日期不滿意，與伊結算費用後，於109年11
    月間已領回餘款91萬元及系爭車輛，伊自無不當得利等情，
    資為抗辯。並答辯聲明：上訴駁回。
三、本件經兩造依民訴訟法第270條之1第1項3款規定整理爭執、
    不爭執事項，並協議簡化爭點如下（見本院卷第129-131頁
    ）：
  ㈠不爭執事項：　
  ⒈樺研公司之代表人為范德興，樺妍公司於109年3月6日委由被
    上訴人打造系爭車輛即賽德卡廠牌底盤車（引擎號碼：0000
    00000000號、車身號碼：00000000000000000號）之車體（
    見原審卷第35頁109.3.6估價單、第61-62頁經濟部商工登記
    資料查詢服務）。
  ⒉樺研公司於109年3月25日向上訴人申辦貸款100萬元，並約定
    以系爭車輛設定動產擔保交易附條件買賣方式辦理，而與上
    訴人簽立附條件買賣契約書。嗣上訴人於109年5月29日依樺
    研公司指示，將其貸款100萬元滙至樺研公司指定之被上訴
    人帳戶（見原審卷第259頁之兆豐國際商業銀行交易明細單
    、第261-263頁之附條件買賣契約書、動產擔保交易附條件
    買賣設定登記申請書）。
  ⒊翊順車體廠之負責人，及翊順事業有限公司之代表人，均為
    鄭彩鳳，且均設址於臺中市○○區○○路000號（見原審卷第21-
    23頁、本院卷第91-96頁之經濟部商工登記公示資料查詢服
    務）。
  ⒋系爭車輛係由樺研公司向頂吉興業有限公司（下稱頂吉公司
    ）之經銷商金福聚興業有限公司購買後，交給翊順車體廠打
    造車體前，頂吉公司依樺研公司指示於109年6月1日先將系
    爭車輛送到鎮祥鐵工廠承做車體之大樑（見原審卷第155頁
    統一發票、第287頁買賣契約書、第289、297頁經濟部商工
    登記資料查詢服務1第299頁名片）。
  ⒌樺研公司之代表人范德興於109年11月3日已將系爭車輛取回
    （原審卷第157頁之付款簽收簿）。
  ⒍上訴人對樺研公司之代表人范德興提告侵占罪嫌，經檢察官
    偵查結果，對范德興涉嫌侵占機具部分提起公訴，惟就侵占
    系爭車輛部分認其罪嫌不足而不另為不起訴處分（見原審卷
    第265-275頁臺灣新竹地方檢察署110年度偵字第9356號起訴
    書）。
  ㈡主要爭點：
  ⒈上訴人所匯系爭100萬元，係其對樺研公司之給付或對被上訴
    人之給付?
  ⒉承上，若係對被上訴人之給付，上訴人主張所為給付欠缺給
    付之目的，是否可採?
  ⒊上訴人依民法第179條（給付型)不當得利之法律關係，請求
    被上訴人償還100萬元，及自起訴狀繕本送達翌日起至清償
    日止，按年息百分之5計算之利息，是否有理由?
四、得心證之理由　
  ㈠按民事訴訟法係由原告主張權利者，應先由原告負舉證之責
    ，若原告先不能舉證，以證實自己主張之事實為真實，則被
    告就其抗辯事實，即令不能舉證，或其所舉證據尚有疵累，
    亦應駁回原告之請求。次按無法律上之原因而受利益，致他
    人受損害者，應返還其利益；雖有法律上之原因，而其後已
    不存在者，亦同，民法第179條固有明文。次按不當得利依
    其類型可區分為「給付型之不當得利」與「非給付型不當得
    利」，前者係基於受損人之給付而發生之不當得利，後者乃
    由於給付以外之行為（受損人、受益人、第三人之行為）或
    法律規定或事件所成立之不當得利；再按在「給付型之不當
    得利」，原告既因自己行為致原由其掌控之財產發生主體變
    動，則本於無法律上之原因而生財產變動消極事實舉證困難
    之危險，當歸諸原告，方得謂平。原告即應就不當得利請求
    權之成立要件負其舉證責任，亦即原告必須證明其與被告間
    有給付之關係存在，及被告因其給付而受利益致其受損害，
    並就被告之受益為無法律上之原因，舉證證明該給付欠缺給
    付之目的，始能獲得勝訴之判決（最高法院100年度台上字
    第899號、98年度台上字第1219號、102年度台上字第420號
    判決意旨參照）。本件依上訴人係主張因自己給付之行為，
    致原由其掌控之財產發生主體變動，構成給付型不當得利，
    則本於無法律上之原因而生財產變動消極事實舉證困難之危
    險即應歸於上訴人，且上訴人必須證明其與被上訴人間有給
    付之關係存在，及被上訴人因上訴人之給付而受利益，致上
    訴人受損害，並就被上訴人之受益為無法律上之原因，舉證
    證明該給付欠缺給付之目的。
  ㈡上訴人所匯系爭100萬元，係其對樺研公司之給付，兩造間無
    給付之關係存在：
　⒈按在指示人依補償關係指示被指示人將財產給付領取人之指
    示給付關係，其給付關係係存在於指示人與被指示人及指示
    人與領取人之間；至於被指示人與領取人間，因領取人係基
    於其與指示人之對價關係，由指示人指示被指示人向領取人
    為給付，該二人間僅發生履行關係，而不發生給付關係。此
    際被指示人係處於給付過程之中間人地位，依指示人之指示
    ，為指示人完成對領取人為給付目的之行為，初無對領取人
    為給付之目的。因此，指示人指示被指示人將財產給付領取
    人後，倘其補償關係所由生之契約關係不存在（如不成立、
    無效、被撤銷或解除），被指示人只能向指示人行使不當得
    利返還請求權，而不得向非「致」其財產受損害之受領人請
    求（最高法院109年度台上字第2508號判決意旨參照）。
　⒉本件被上訴人固不爭執上訴人有於109年5月29日將100萬元轉
    帳至系爭帳戶；惟抗辯上開款項之用途及轉帳原因，係因樺
    研公司委託翊順車體廠施作系爭車輛車體打造，上訴人依樺
    研公司之法定代理人范德興指示轉帳至上訴人台中銀行帳戶
    等情，業據證人即傅徐錦於原審證稱：樺研公司范德興欲打
    造成車，向其公司訂購賽德卡廠牌車輛底盤，再結合車體廠
    上裝設備，打造爪子車，款項部分范德興有說日盛公司貸款
    ，吳清松是日盛公司業務負責人，范德興委請其代為詢價後
    ，決定由翊順車體廠上裝施工，其向吳清松確認貸款款項已
    撥入其公司指定帳戶，即依范德興指示出貨至鎮祥鐵工廠施
    作大樑結構補強，完成後由范德興自行接洽聯絡送至翊順車
    體廠上裝。范德興說撥款分兩筆，1筆付款至賽德卡金福聚
    公司帳號，支付車輛底盤，另1筆付給翊順車體廠做車輛上
    裝，范德興有要其注意此2筆款項撥款情形，因為翊順車體
    廠也是要等有入帳才會去買材料，關於款項部分范德興都要
    其幫忙注意，所以吳清松這2筆款項入帳時都有通知，其收
    到訊息後也有通知翊順車體廠。據范德興告知因翊順車體廠
    打造延誤，不能因應工作需要，已將車輛移走不讓翊順車體
    廠繼續打造。被上訴人法定代理人鄭彩鳳亦曾以電話向其告
    知車輛沒有上裝完成，范德興已把車輛拉走等情在卷（見原
    審卷第170-171、173頁）。並與證人吳清松於原審證述：樺
    研公司向上訴人貸款打造車體，上訴人由其承辦，與范德興
    接洽，由范德興提供其估價單、報價單及匯款帳號，上訴人
    核貸後，由其依范德興指示分別撥款至賽德卡金福聚公司帳
    號，支付車輛底盤款項，另1筆撥款給翊順車體廠支付車輛
    上裝費用，車子打造完成領牌完後，上訴人始能為動產擔保
    之設定，上訴人債權始可確保，因為車輛上裝時間太久，撥
    款後約半年後，其以電話詢問，車體廠老闆娘說車子底盤沒
    有打完成，已經錢退還給范德興等情（見原審卷第174-175
    頁）相符。並有上訴人提出之翊順車體廠名片、估價單及省
    力油壓吊桿報價單在卷可稽（見原審卷第25、35、37頁）。
    足認被上訴人此部分所辯與事實相符，應堪採信。
　⒊又兩造均不爭執上訴人係因樺研公司辦理貸款，而依樺研公
    司之指示，將上開100萬元匯入被上訴人之系爭帳戶，供為
    樺研公司支付打造車體之費用。縱系爭車輛事後未能打造完
    成，亦屬定作人與承攬人之法律關係，要與上訴人無涉。況
    且，被上訴人已就上訴人匯款之100萬元支付系爭車輛大樑
    補強費用9萬元，並退還91萬元予樺研公司范德興，有付款
    簽收簿2紙可稽（見原審卷第157頁），亦難認被上訴人有何
    受有利益。此外，上訴人復未舉證證明兩造間存有給付之關
    係，及100萬元給付欠缺給付目的之有利事實，而100萬元之
    給付既為上訴人受樺研公司指示所為給付，被上訴人並無向
    上訴人請求給付之權利，則上訴人本於樺研公司指示所為給
    付，兩造間即無給付之原因關係存在，自無從成立不當得利
    。
  ㈢綜上所述，上訴人給付被上訴人100萬元，既係應樺研公司指
    示所為，且被上訴人並非不當得利，上訴人對被上訴人即無
    不當得利返還請求權存在。從而，上訴人依民法第179條之
    規定，請求被上訴人給付100萬元，及自起訴狀繕本送達翌
    日起至清償日止，按年息百分之5計算之利息，非屬正當，
    不應准許。從而原審就此所為上訴人敗訴之判決，並無不合
    。上訴論旨指摘原判決此部分不當，求予廢棄改判，為無理
    由，應駁回其上訴。
  ㈣本件事證已臻明確，兩造其餘之攻擊或防禦方法及所用之證
    據，經本院斟酌後，認為均不足以影響本判決之結果，爰不
    逐一論列，附此敘明。
五、據上論結，本件上訴為無理由，依民事訴訟法第449條第1項
    、第78條，判決如主文。
中　　華　　民　　國　　111 　年　　11　　月　　9 　　日
                 民事第六庭   審判長法　官  楊熾光
                                    法　官  戴博誠
                                    法　官  莊宇馨
正本係照原本作成。
不得上訴。
                                    書記官  黃粟儀
　　　　　　　　 
中　　華　　民　　國　　111 　年　　11　　月　　9 　　日